---
title: "For prosjektledere"
editor: visual
eval: false
---

# Førstegangsoppsett av Saros for et prosjekt

1.  Gå gjennom en eksisterende konfigurasjonsfil (eller hent fra

    ```{r}
    devtools::install_github("NIFU-NO/nifutemplates")
    nifutemplates::sett_opp_saros(path="min_prosjektmappe")
    ```

    Gjør dine valg for prosjektet i `_report_configuration.yaml`

2.  Sett opp en god mappestruktur for prosjektets data, Saros-rapporter, osv. Ta utgangspunkt i noe eksisterende, eller benytt

    ```{r}
    saros.structure::create_directory_structure()
    ```

3.  Sørg for at datasettene er

    1.  Ryddige: Alle variabler trenger f.eks. etiketter. Se siden \[for datavaskere\](for_datavaskere.qmd).

    2.  Avidentifiserte: Saros gir mulighet for å dele data (Mikro), eller lage en app hvor leseren/besøkende selv setter sammen sine figurer. Saros vil kun vise frem variabler som du har eksplisitt bedt om å gjøre tilgjengelig - resten vil alltid droppes. Men for å unngå feil bruk kan det være ok å fjerne de mest personidentifiserende opplysningene - just in case.

    3.  Konsistente: Selv om det ikke er noe tvang er det store fordeler over tid dersom variablene er navngitt på systematisk vis slik at man kan senere lage et mønster for hvilke variabler som er like over tid, hvilke som er endret noe men tilnærmet like, osv. Dette muliggjør trendfremvisninger.

4.  
